臺灣高等法院民事判決　　　　　　　　100年度上易字第325號
上　訴　人　梁利麗原名梁雪蘭.
訴訟代理人　李梅珍
　　　　　　陳玫瑰律師
　　　　　　陳君漢律師
　　　　　　黃朗倩律師
被　上訴人　謝碧華
上列當事人間清償債務事件，上訴人對於中華民國100年1月31日
臺灣臺北地方法院99年度訴字第3757號第一審判決提起上訴，經
本院於100年5月10日言詞辯論終結，茲判決如下：
    主  文
原判決廢棄。
被上訴人在第一審之訴駁回。
第一、二審訴訟費用由被上訴人負擔。
    事實及理由
一、被上訴人主張：上訴人於民國（下同）86年至91年間陸續向
    伊借款新台幣（下同）61萬元，並簽發四紙支票為憑，迄今
    尚未清償；另伊參加以上訴人為會首之合會，未標取會金，
    仍為活會會員，且已繳16期共16萬元之會款，嗣上訴人即不
    知去向，爰依消費借貸及合會契約法律關係，求為命上訴人
    給付被上訴人77萬元。經原審判決被上訴人勝訴，上訴人不
    服，提起上訴，被上訴人答辯聲明：上訴駁回。
二、上訴人則以：伊未向被上訴人借款，被上訴人應就已交付借
    款一節，負舉證之責。又被上訴人亦未曾參加以伊為會首之
    合會，其所述合會之過程並非實在等語置辯，上訴聲明：(一)
    原判決廢棄。(二)上開廢棄部分，被上訴人在第一審之訴駁回
    。
三、被上訴人主張上訴人向其借款61萬元，且其參加以上訴人為
    會首之合會尚未得標，繳納16期共16萬元之會款後，上訴人
    即不知去向，依消費借貸及合會契約法律關係，請求上訴人
    返還上開款項，上訴人則以前揭情詞置辯，經查：
  (一)借款61萬元部分：
  1.按稱消費借貸者，乃當事人間本於借貸之意思合致，將金錢
    或其他代替物之所有權移轉於他方之要物行為，因金錢或其
    他代替物之交付而生效力（見民法債編修正施行前之民法第
    475條）。是以當事人主張與他方有消費借貸關係存在者，
    自應就該借貸意思互相表示合致及借款業已交付之事實，負
    舉證之責任。又支票為無因證券，交付票據之原因甚多，或
    為贈與、或為買賣、或為確保當事人間已存在之法律關係、
    或為消滅已存在之法律關係，非僅囿於金錢借貸一端而已，
    故除別有證據外，僅為支票之簽發、授受或轉讓，自不足以
    證明其原因事實（最高法院89年度台上字第1082號判決參照
    ）。
   2.被上訴人主張上訴人自86年至91年間陸續向其借款61萬元，
    固據提出支票四紙及郵政跨行匯款申請書（見原審卷第8-10
    頁）為證，但為上訴人所否認，則被上訴人依民事訴訟法第
    277條規定，自應就兩造間消費借貸關係存在，且業已交付
    借款之有利事實，負舉證之責。經查，被上訴人雖提出上訴
    人所簽發支票號碼QB0000000、PA0000000、QB0000000、
    QB0000000，票面額分別為5萬元、6萬元、30萬元及5萬元，
    付款人均為第一商業銀行新店分行之支票四紙（見原審卷第
    8-9頁），以為借款之證明，然支票為無因證券，且發票人
    簽發支票之原因甚多，故票據法律關係與其原因關係間各自
    獨立，票據持有之事實，僅能證明上訴人與被上訴人有票據
    關係，除非兩造尚有金錢交付之事實，否則尚不足以認定兩
    造有借貸關係，是上開支票四紙自不足為借貸之證明。被上
    訴人又提出90年8月10日之郵政存簿儲金提款單與郵政跨行
    匯款申請書各乙紙，內載金額為20萬元（見原審卷第10頁）
    ，欲證明其確曾將20萬元借款匯入上訴人之第一商業銀行新
    店分行帳戶。然經本院向第一商業銀行新店分行函查結果，
    據該行函覆：查無上述匯款資料，有該分行覆函在卷可稽（
    見本院卷第74頁）。是上開匯款單及匯款申請書亦不足為借
    貸之證明。又經本院提示該覆函予被上訴人後，被上訴人於
    100年10月13日言詞辯論時改稱「時日已久，如果沒有匯款
    ，就是我從郵局領出後交給他」等語（見本院卷第76頁），
    然查被上訴人始終就其匯款20萬元或自郵局領款後交付上訴
    人等情，均未能舉證以實其說，則被上訴人主張上訴人陸續
    向其借款61萬元云云，自不足採。
  (二)合會款16萬元部分：
    被上訴人主張其曾參加以上訴人為會首之合會，未標取會金
    ，仍為活會會員，且已繳16期每期1萬元共繳16萬元會款云
    云，並提出互助會名單乙紙為證（見原審卷第11頁），然為
    上訴人所否認。經核閱被上訴人所提出之互助會名單內明載
    「1.本會連同會首25員，會金1萬元整。……4.內標制，底
    標1,000元」等語。查該會既採內標制，則活會會員每期所
    應繳之匯款，扣除得標會員之標金後，至多僅9,000元，甚
    至因會員競標而更低。然被上訴人於原審明確陳稱「我沒有
    標，我是活會，我總共繳了16期、16萬元」等語（見原審卷
    第30頁背面），惟依內標制之合會制度，活會會員絕無可能
    繳納16期卻已支付16萬元，若依被上訴人所稱其每期繳納1
    萬元，其應為死會會員。是被上訴人所述其曾繳納16萬元會
    款，與常情不符。況據證人洪明珠於本院證稱：「我90年11
    月標到會，我沒有拿到錢上訴人就跑掉了，我證明確實有這
    個會」（見本院卷第68頁背面）。證人林淑娟於本院亦證稱
    ：「有參加上訴人之互助會，她的會是內標，這個會大約標
    了6、7期就結束了，我還沒有標，我繳了6、7期款，一個月
    約扣除2000元利息，我大約繳了4萬多元，上訴人跑了」（
    見本院卷第76頁背面），則被上訴人所稱其繳納16會，共16
    萬元會款云云，核與證人洪明珠、林淑娟之證述不符。被上
    訴人所稱，自不足採。嗣後被上訴人復於本院改稱：「我不
    是說我繳16期，我是說繳了16萬元」（見本院卷第69頁），
    除其先後陳述顯不一致外，更與事理有違。被上訴人雖曾於
    答辯狀謂：上訴人於開標時要我跟林淑娟借10萬元給他，林
    淑娟當我的面拿現金10萬元給他，加上每個月1萬元的會款
    ，至少有18萬元以上，僅求償16萬元等語（見本院卷第26頁
    ）。而證人林淑娟於本院亦稱16萬元是借給上訴人等語（見
    本院卷第76頁），則兩造是否有10萬元之借款及16萬元之會
    款，均有存疑之處。綜合以上事證，自難信被上訴人確有交
    付16萬元之會款予上訴人。故被上訴人基於合會契約關係，
    請求上訴人返還會款16萬元，尚屬無據，不應准許。
四、從而，被上訴人依消費借貸及合會契約法律關係，分別請求
    上訴人給付61萬元、16萬元，共計77萬元，為無理由，不應
    准許。原審為被上訴人勝訴判決，自有未洽。上訴意旨指摘
    原判決不當，求予廢棄改判，為有理由，自應由本院予以廢
    棄改判如主文第2項所示。
五、本件法律關係已經明確，兩造其餘主張及舉證，無礙本院判
    斷，爰不再一一論述，附此敘明。
六、據上論結，本件上訴為有理由。依民事訴訟法第450條、第
    78條，判決如主文。
中    華    民    國    100    年    11    月    22   日
                     民事第三庭
                         審判長法  官  林敬修
                               法  官  張靜女
                               法  官  劉勝吉
正本係照原本作成。
不得上訴。
中    華    民    國   100    年    11    月    22    日
                              書記官  殷丹妮